---
title: "Analiza szeregu czasowego"
author: "Magda Kozajda"
date: "2024-01-09"
output: pdf_document
---

```{r setup, include=FALSE}
knitr::opts_chunk$set(echo = TRUE)
```
# Cel biznesowy

Właściciel sklepu z rowerami i częściami rowerowymi mający siedziby w różnych miastach na Dolnym Śląsku zastanawia się , ile towaru ma zamówić przed rozpoczęciem sezonu. W tym celu chce wiedzieć, jakie będzie przyszłe zainteresowanie Dolnoślązaków rowerami. Naszym zadaniem, jako osób zatrudnionych przez właściciela sklepu rowerowego jest prognoza zainteresowania hasłem "rowery" w województwie dolnośląski w okresie najbliższych dwóch lat, co przedstawimy w następującym projekcie.

```{r biblioteki, echo = F}
library(TSstudio)
library(forecast)
library(stats)
library(astsa)
library(lubridate)
library(dplyr)
library(knitr)
```

# Wczytywanie danych do szeregu
```{r dane}
data = read.csv('/Users/magda/Desktop/szeregi_czasowev2/rowery.csv', sep = ';')

df = as.data.frame(data) 
time_series = ts(df$Number, frequency=12, start = c(2004,1))
```

# Intuicja o danych
```{r info}
# Szereg czasowy
plot(time_series, main = 'Zainteresowanie rowerami w województwie dolnośląskim', xlab ='Czas', ylab= 'Ilość wyszukań')

# Wartości dla kolejnych miesiecy
boxplot(time_series~cycle(time_series), xlab="Data", ylab = "Ilość wyszukań", main = "Boxplot popularności rowerów w zależności od miesiąca")

# Suma dla poszczegolnych lat
years = data.frame(substring(df$Date,1,4), df$Number)
colnames(years) = c('Year', 'Number')
year_sum = years %>%
  group_by(Year) %>%
  summarise(Suma = sum(Number)) 
year_sum = year_sum %>%
  filter(!row_number() %in% c(21))
  
plot(year_sum$Year, year_sum$Suma, main = 'Łączna liczba wyszukań dla poszczególnych lat',
     xlab = 'Rok', ylab='Liczba wyszukań')
```

# Dekompozycja 
```{r decompose}
dec = decompose(time_series)
plot(dec)
```

## Wygładzanie szeregu
```{r wygladzanie}
# wygładzanie - metoda średniej ruchomej 
ts_filter = stats::filter(time_series, rep(1/2,2))

plot(time_series, main = 'Wygładzanie szeregu metodą średniej ruchomej', ylab = 'Ilość wyszukań', xlab = 'Czas')
lines(ts_filter, col = 'red')
lines(stats::filter(time_series, rep(1/2,2)), type='l', col = 'red')
lines(stats::filter(time_series, rep(1/4,4)), type='l', col = 'blue')
lines(stats::filter(time_series, rep(1/6,6)), type='l', col = 'green')
legend("topleft", legend = c(2, 4, 6), col = c('red', 'blue', 'green'),pch=20, 
       title = 'Parametry średniej')

# wygladzanie - regresja nielokalna
ts_lowess = lowess(time_series, f=0.01)

plot(time_series,main = 'Wygładzanie szeregu metodą regresji nielokalnej', ylab = 'Ilość wyszukań', xlab = 'Czas')
lines(lowess(time_series, f=0.01), type='l', col = 'red')
lines(lowess(time_series, f=0.03), type='l', col = 'blue')
lines(lowess(time_series, f=0.05), type='l', col = 'green')
legend("topleft", legend = c(0.01, 0.03, 0.05), col = c('red', 'blue', 'green'),pch=20, 
       title = 'Parametry regresji')

# porownanie obu metod
plot(time_series, main = 'Wygładzanie szeregu', ylab = 'Ilość wyszukań', xlab = 'Czas')
lines(ts_filter, col = 'red')
lines(ts_lowess, col = 'blue')
legend("topleft", legend = c('średnia ruchoma', 'regresja nielokalna'), col = c('red', 'blue'),pch=20, title = 'Metoda wygładzania')

```

## Trend
```{r trend}
# trend - decompose
ts_decompose_trend = dec$trend

# model trendu liniowego 
ts_linear_trend = tslm(time_series ~ trend)
ts_linear_trend_vals = fitted.values(ts_linear_trend)

# model trendu wielomianowego 
poly2 = tslm(time_series ~ trend + poly(trend,2))
poly4 = tslm(time_series ~ trend + poly(trend,4))
poly2_vals = fitted.values(poly2)
poly4_vals = fitted.values(poly4)

# wykres dla trendow
plot(time_series, main = 'Analiza trendu', ylab = 'Ilość wyszukań', xlab = 'Czas')
lines(poly2_vals, col = 'blue')
lines(poly4_vals,col = 'red')
lines(ts_linear_trend_vals, col = 'green')
lines(ts_decompose_trend, col = 'magenta')
legend("topleft", 
       legend = c('wielomian st. 2', 'wielomian st. 4', 'trend liniowy', 'decompose'), 
       col = c('blue', 'red', 'green', 'magenta'),pch=20, title = 'Metoda estymacji trendu')

# porownanie trendow 
slinear = summary(ts_linear_trend)
spoly2 = summary(poly2)
spoly4 = summary(poly4)

rsquares = c(slinear$adj.r.squared, spoly2$adj.r.squared, spoly4$adj.r.squared)
sigmas = c(slinear$sigma, spoly2$sigma, spoly4$sigma)
names = c('trend liniowy', 'trend wielomianowy st. 2', 'trend wielomianowy st. 4')
trends = data.frame(names, sigmas, rsquares)
colnames(trends) = c('Metoda estymacji', 'RSE', 'R kwadrat')
kable(trends, caption = 'Statystyki dla różnych metod estymacji trendu')
```

## Sezonowość
```{r sezonowosc}
# sezonowość linowo 
ts_linear_season = tslm(time_series ~ season)
ts_linear_season_vals = fitted.values(ts_linear_season)

# wykres dla sezonowości
plot(time_series, main = 'Analiza sezonowości', ylab = 'Ilość wyszukań', xlab = 'Czas')
lines(ts_linear_season_vals, col = 'red')
```

## Usuwanie trendu i sezonowości
```{r dec23}
#usuwamy trend i sezonowosc
ts = time_series - poly4_vals
sez = fitted.values(tslm(ts ~ season))

#usuwamy sezonowosc i trend
ts2 = time_series - fitted.values(tslm(time_series ~ season))
trend2 = fitted.values(tslm(ts2 ~ trend + poly(trend,4)))

plot(ts-sez)
lines(ts2-trend2, col='green')
#wniosek: nie ma znaczenia co usuwamy pierwsze
```


## Dekompozycja

```{r dec2}
# motody usuwania trendu:
trend_poly = tslm(time_series ~ trend + poly(trend,4))
trend_poly_vals = fitted.values(poly4)

trend_diff = diff(time_series)

trend_dec = decompose(time_series)$trend

# metody usuwania sezonowosci
season_diff = diff(time_series, 12)
 
season_dec = decompose(time_series)$season # albo fitted.values(tslm(time_series ~ season))

# dalej: usuwamy najpierw trend i od nowych danych usuwamy nowa sezonowosc

# szereg z trendem poly4
dane1 = time_series - trend_poly_vals
ts1 = dane1 - fitted.values(tslm(dane1 ~ season))

# szereg z diff
dane2 = diff(time_series)
ts2 = diff(dane2, 12)

# szereg z decompose
dane3 = time_series - trend_dec
ts3 = dane3 - decompose(dane3)$season

# srednia ruchoma
trend_filter = fitted.values(tslm(ts_filter ~ trend + poly(trend,4)))
dane4 = ts_filter - trend_filter
ts4 = dane4 - fitted.values(tslm(dane4 ~ season))

# regresja nielokalna
pom5 = ts(ts_lowess$y,start=c(2004, 1), frequency=12)
trend_lowess = fitted.values(tslm(pom5~ trend + poly(trend,4)))
dane5 = pom5 - trend_lowess
ts5 = dane5 - fitted.values(tslm(dane5 ~ season))

# wykresy dla 5 modeli:
plot(ts1, main = 'Szereg czasowy po usunięciu trendu i sezonowości', ylab = 'Ilość wyszukań', xlab = 'Czas')
lines(ts2, col = 'red')
lines(ts3, col='blue')
legend("topleft", 
       legend = c('tslm', 'diff', 'decompose'), 
       col = c('black', 'red','blue'),pch=20, title = 'Metoda estymacji')

plot(ts1, main = 'Szereg czasowy po usunięciu trendu i sezonowości', ylab = 'Ilość wyszukań', xlab = 'Czas')
lines(ts4, col = 'red')
lines(ts5, col='blue')
legend("topleft", 
       legend = c('oryginalne dane', 'średnia ruchoma', 'regresja wieloraka'), 
       col = c('black', 'red','blue'),pch=20, title = 'Metoda wygładzania')
```

# Dobór modelu

## Wskaźniki AIC, BIC, AICC

```{r modele_wsk}
# statystyki aic, bic, aicc
stats = function(ts){
  model = auto.arima(ts)
  s = c(model$aic, model$bic, model$aicc)
  return(s)}

names = c('AIC', 'BIC', 'AICC')
df = data.frame(names, stats(ts1), stats(ts2), stats(ts3), stats(ts4), stats(ts5))
colnames(df) = c('Statystyka', 'tslm', 'diff', 'decompose', 'filter', 'lowess')
kable(df, caption= 'Wskaźniki dla różnych modeli')
```

## ARIMA

### Dobór modelu dla trendu wielomianowego
```{r modele1}
auto.arima(ts1) #napisac w komentarzu ze auto.arima to 1 0 0

matrix_ts1 = matrix(0,5,5)
for (i in 1:5){
  for (j in 1:5){
    matrix_ts1[i,j]= AIC(arima(ts1, c(i,0,j)))}}

cnames = c(' ', 'MA = 1', 'MA = 2','MA = 3','MA = 4','MA = 5')
rnames = c('AR = 1', 'AR = 2','AR = 3','AR = 4','AR = 5')
df = data.frame(rnames, matrix_ts1)
colnames(df) = cnames

kable(df, caption = 'Wartości statystyki AIC dla różnych modeli ARMA')
# aic maja podobne wartosci

model1 = arima(ts1, c(3,0,4)) #wybieramy Arima 3 0 4
sarima(ts1, 3,0,4) #opisac residua - wnioski z qq plot i testu ljunga-boxa
```

### Dobór modelu dla szeregu wygładzonego metodą średniej ruchomej

```{r modele}
auto.arima(ts4) #napisac w komentarzu ze auto.arima to 1 0 0

matrix_ts4 = matrix(0,5,5)
for (i in 1:5){
  for (j in 1:5){
    matrix_ts4[i,j]= AIC(arima(ts1, c(i,0,j)))}}

cnames = c(' ', 'MA = 1', 'MA = 2','MA = 3','MA = 4','MA = 5')
rnames = c('AR = 1', 'AR = 2','AR = 3','AR = 4','AR = 5')
df = data.frame(rnames, matrix_ts4)
colnames(df) = cnames

kable(df, caption = 'Wartości statystyki AIC dla różnych modeli ARMA')

model4 = arima(ts4, c(3,0,4))
sarima(ts4, 3,0,4)
```

# Prognozowanie

W końcowej części raportu zajmiemy się predkcją kolejnych wartości analizowanego szeregu czasowego. Naszym celem będzie wyznaczenie prognoz dla zainteresowania rowerami na kolejne 10 lat. W tym celu omówimy wybrane metody predykcji i wybierzemy najbardziej optymalną z nich. Prognozy wykonamy dla oryginalnego szeregu czasowego oraz dla szeregu wygładzonego metodą średniej ruchomej. W ostatnim kroku porównamy wyniki dla obu podejść oraz przedstawimy ich wady i zalety. 

## Model dla oryginalnego szeregu 

### Porównanie metod predykcji 

Najpierw zajmiemy się wyborem najlepszej metody predykcji. W tym celu dzielimy dane na zbiór uczący (lata $2004-2021$) oraz na zbiór testowy ($2022-2023$). Prognozujemy dane na podstawie zbioru uczącego i porównujemy wyniki ze zbiorem testowym.  
Do predykcji użyjemy następujących metod:  
 1. *sarima.for()*  
 2. *forecast()*  
 3. metody wygładzania wykładniczego: *ses()*, *hw()*, *holt()*
 
Na poniższym wykresie przedstawione jest porównanie predykcji dla wszystkich metod z wartościami zbioru testowego. Widzimy, że kształty funkcji *sarima.for()*, *forecast()* i *hw()* przypominają zachowanie szeregu czasowego. 

Aby wybrać najdokładniejszą z metod porównamy błędy MSE dla wartości użytej funkcji oraz wartości zbioru testowego. Wyniki przedstawione są na wykresach:  

MSE dla metod *holt()* i *ses()* przyjmuje bardzo duże wartości. Błędy dla pozostałych modeli są sobie znacznie bliższe. MSE dla prognozowania metodą *sarima.for()* zdaje się być najmniejsze.   
Intuicyjnie spodziewamy się, że dla kilku pierwszych prognoz otrzymamy najmniejsze MSE. Wykres sugeruje jednak, że to wartości środkowych prognoz są najlepsze. Dla skrajnych danych błędy każdej z metod były największe.   

W tabeli widzimy sumę MSE dla każdej z metod. Najmniejszy błąd otrzymaliśmy dla funkcji *sarima.for*. Na tej podstawie uznajemy ją za najbardziej optymalną i używamy do wyznaczenia kolejnych prognoz. 


```{r forecasts}
#model1 3 0 4
# ts - dane od 2004 - 2023
learning_set = window(ts1, start = c(2004,1), end=c(2021, 12))
test_set = window(ts1, start = c(2022,1), end = c(2023, 12))

#modele
pred = sarima.for(learning_set,24,3,0,4, plot = FALSE)
forecast_pred= forecast(learning_set, level = 95)
ses_pred = forecast(ses(learning_set, 24, level = 95))
hw_pred = forecast(hw(learning_set, 24, level = 95))
holt_pred = forecast(holt(learning_set, 24, level = 95))

#wartosci
pred_vals = preds$pred
forecast_vals = (forecast_pred$upper+forecast_pred$lower)/2
ses_vals = (ses_pred$upper+ses_pred$lower)/2
hw_vals = (hw_pred$upper+hw_pred$lower)/2
holt_vals = (holt_pred$upper+holt_pred$lower)/2

indexes = 1:length(preds$dates)

#wykresy
par(mfrow=c(2,2))
plot(forecast_pred, main = 'Prognozowanie metodą forecast()', ylab = 'Wartość', xlab= 'Czas', ylim = c(-30,30))
plot(ses_pred, main = 'Prognozowanie metodą ses()', ylab = 'Wartość', xlab= 'Czas', ylim = c(-30,30) )
plot(hw_pred, main = 'Prognozowanie metodą hw()', ylab = 'Wartość', xlab= 'Czas' , ylim = c(-30,30))
plot(holt_pred, main = 'Prognozowanie metodą holt()', ylab = 'Wartość', xlab= 'Czas' , ylim = c(-30,30))

par(mfrow=c(1,1))
plot(test_set,ylim = c(-20,20), type='l', main ='Predykcja wartości szeregu na lata 2022-2023', xlim = c(2021, 2024), ylab = 'Wartość predykcji', xlab = 'Czas')
lines(pred_vals,col = 'red', type='l')
lines(forecast_vals, col = 'blue', type='l')
lines(ses_vals, col = 'green', type='l')
lines(hw_vals, col = 'magenta', type='l')
lines(holt_vals, col = 'yellow', type='l')
legend("left", legend=c("wartości szeregu", "sarima.for()", "forecast()", "ses()", "hw()", "holt()"),  fill = c("black", "red", "blue", "green", "magenta", "yellow"), bty="n")


#bledy
pred_mse = (pred_vals - test_set)**2
forecast_mse = (forecast_vals - test_set)**2
ses_mse = (ses_vals - test_set)**2
hw_mse = (hw_vals - test_set)**2
holt_mse = (holt_vals - test_set)**2

mse = data.frame(dates,pred_mse, forecast_mse, ses_mse, hw_mse, holt_mse)
colnames(mse) = c('Date', 'sarima', 'forecast', 'ses', 'hw', 'holt')

plot(indexes, mse$sarima, ylim = c(0,1000), type = 'l', col = 'red', main ='MSE predykcji dla stosowanych metod', xlim = c(-5, 24), ylab = 'Wartość MSE', xlab = 'Czas')
lines(indexes, mse$forecast, col='blue')
lines(indexes, mse$ses, col = 'green')
lines(indexes, mse$hw, col = 'magenta')
lines(indexes, mse$holt, col = 'yellow')
legend("left", legend=c("sarima.for()", "forecast()", "ses()", "hw()", "holt()"),  fill = c("red", "blue", "green", "magenta", "yellow"), bty="n")

plot(indexes, mse$sarima, ylim = c(0,250), type = 'l',col = 'red', main ='MSE predykcji dla stosowanych metod', xlim = c(-5, 24), ylab = 'Wartość MSE', xlab = 'Czas')
lines(indexes, mse$forecast, col='blue')
lines(indexes, mse$hw, col = 'magenta')
legend("left", legend=c("sarima.for()", "forecast()", "hw()"),  fill = c("red", "blue", "magenta"), bty="n")

sums = c(sum(pred_mse), sum(forecast_mse), sum(ses_mse), sum(hw_mse), sum(holt_mse))

sum_df = data.frame(c('sarima', 'forecast', 'ses', 'hw', 'holt'), sums)
colnames(sum_df) = c('Metoda prognozowania', 'MSE')

kable(sum_df, caption="Łączne MSE dla każdej z metod predykcji" )
```

### Predykcja

Poniższy wykres przedstawia prognozy dla danych do $2032$ roku z uwzględnieniem trendu i sezonowości. 

```{r forecasts1}
df = as.data.frame(data) 
t1 = ts(df$Number[1:240], frequency=12, start = c(2004,1))
dataset1 = ts1 # 304
pred1 = sarima.for(ts1,24, 3, 0,4, plot = FALSE)$pred

dataset2 = ts(c(dataset1,pred1), start=c(2004,1), frequency=12)
pred2 = sarima.for(dataset2,24, 3, 0,4, plot = FALSE)$pred

dataset3 = ts(c(dataset2,pred2), start=c(2004,1), frequency=12)
pred3 = sarima.for(dataset3,24, 3, 0,4, plot = FALSE)$pred

dataset4 = ts(c(dataset3,pred3), start=c(2004,1), frequency=12)
pred4 = sarima.for(dataset4,24, 3, 0,4, plot = FALSE)$pred

dataset5 = ts(c(dataset4,pred4), start=c(2004,1), frequency=12)
pred5 = sarima.for(dataset5,24, 3, 0,4, plot = FALSE)$pred

pred_altern = sarima.for(ts1,24*5, 3, 0,4, plot=FALSE)$pred
dataset_altern = ts(c(ts1,pred_altern), start=c(2004,1), frequency=12)


#dodanie trendu i sezonowosci do predykcji
predict_trend = predict(trend_poly_vals, 24*5, level=0.95)
predict_trend_vals = (predict_trend$upper+predict_trend$lower)/2
predict_season = predict(fitted.values(tslm(dane1 ~ season)), 24*5, level=0.95)
season = fitted.values(tslm(dane1 ~ season))

new_trend = ts(c(trend_poly_vals,predict_trend_vals), start=c(2004,1), frequency=12) 
new_season = ts(c(predict_season$upper,season), start=c(2004,1), frequency=12) 

new_data = new_trend+dataset5 + new_season
plot(new_data, main = "Predykcja wartości szeregu na 10 kolejnych lat", xlab = "Czas", ylab = "Wartość")
```

## Model dla szeregu wygładzonego metodą średniej ruchomej

### Porównanie metod predykcji 

```{r forecasts}
#model4 3 0 4
# ts - dane od 2004 - 2023
learning_set = window(ts4, start = c(2004,1), end=c(2021, 12))
test_set = window(ts4, start = c(2022,1), end = c(2023, 12))

#modele
pred = sarima.for(learning_set,24,3,0,4, plot = FALSE)
forecast_pred= forecast(learning_set, level = 95)
ses_pred = forecast(ses(learning_set, 24, level = 95))
hw_pred = forecast(hw(learning_set, 24, level = 95))
holt_pred = forecast(holt(learning_set, 24, level = 95))

#wartosci
pred_vals = preds$pred
forecast_vals = (forecast_pred$upper+forecast_pred$lower)/2
ses_vals = (ses_pred$upper+ses_pred$lower)/2
hw_vals = (hw_pred$upper+hw_pred$lower)/2
holt_vals = (holt_pred$upper+holt_pred$lower)/2

dates = data$Date[217:240]
indexes = 1:length(preds$dates)


#wykresy
par(mfrow=c(2,2))
plot(forecast_pred, main = 'Prognozowanie metodą forecast()', ylab = 'Wartość', xlab= 'Czas', ylim = c(-30,30))
plot(ses_pred, main = 'Prognozowanie metodą ses()', ylab = 'Wartość', xlab= 'Czas', ylim = c(-30,30) )
plot(hw_pred, main = 'Prognozowanie metodą hw()', ylab = 'Wartość', xlab= 'Czas' , ylim = c(-30,30))
plot(holt_pred, main = 'Prognozowanie metodą holt()', ylab = 'Wartość', xlab= 'Czas' , ylim = c(-30,30))

par(mfrow=c(1,1))
plot(test_set,ylim = c(-20,20), type='l', main ='Predykcja wartości szeregu na lata 2022-2023', xlim = c(2021, 2024), ylab = 'Wartość predykcji', xlab = 'Czas')
lines(pred_vals,col = 'red', type='l')
lines(forecast_vals, col = 'blue', type='l')
lines(ses_vals, col = 'green', type='l')
lines(hw_vals, col = 'magenta', type='l')
lines(holt_vals, col = 'yellow', type='l')
legend("left", legend=c("wartości szeregu", "sarima.for()", "forecast()", "ses()", "hw()", "holt()"),  fill = c("black", "red", "blue", "green", "magenta", "yellow"), bty="n")

#bledy
pred_mse = (pred_vals - test_set)**2
forecast_mse = (forecast_vals - test_set)**2
ses_mse = (ses_vals - test_set)**2
hw_mse = (hw_vals - test_set)**2
holt_mse = (holt_vals - test_set)**2

mse = data.frame(dates,pred_mse, forecast_mse, ses_mse, hw_mse, holt_mse)
colnames(mse) = c('Date', 'sarima', 'forecast', 'ses', 'hw', 'holt')

plot(indexes, mse$sarima, ylim = c(0,1000), type = 'l', col = 'red', main ='MSE predykcji dla stosowanych metod', xlim = c(-5, 24), ylab = 'Wartość MSE', xlab = 'Czas')
lines(indexes, mse$forecast, col='blue')
lines(indexes, mse$ses, col = 'green')
lines(indexes, mse$hw, col = 'magenta')
lines(indexes, mse$holt, col = 'yellow')
legend("left", legend=c("sarima.for()", "forecast()", "ses()", "hw()", "holt()"),  fill = c("red", "blue", "green", "magenta", "yellow"), bty="n")

plot(indexes, mse$sarima, ylim = c(0,250), type = 'l',col = 'red', main ='MSE predykcji dla stosowanych metod', xlim = c(-5, 24), ylab = 'Wartość MSE', xlab = 'Czas')
lines(indexes, mse$hw, col = 'magenta')
legend("left", legend=c("sarima.for()","hw()"),  fill = c("red", "magenta"), bty="n")

sums = c(sum(pred_mse), sum(forecast_mse), sum(ses_mse), sum(hw_mse), sum(holt_mse))

sum_df1 = data.frame(c('sarima', 'forecast', 'ses', 'hw', 'holt'), sums)
colnames(sum_df1) = c('Metoda prognozowania', 'MSE')

kable(sum_df1, caption="Łączne MSE dla każdej z metod predykcji" )
```

### Predykcja

```{r forecasts1}
dataset1 = ts4 # 304
pred1 = sarima.for(ts4,24, 3, 0,4, plot = FALSE)$pred

dataset2 = ts(c(dataset1,pred1), start=c(2004,1), frequency=12)
pred2 = sarima.for(dataset2,24, 3, 0,4, plot = FALSE)$pred

dataset3 = ts(c(dataset2,pred2), start=c(2004,1), frequency=12)
pred3 = sarima.for(dataset3,24, 3, 0,4, plot = FALSE)$pred

dataset4 = ts(c(dataset3,pred3), start=c(2004,1), frequency=12)
pred4 = sarima.for(dataset4,24, 3, 0,4, plot = FALSE)$pred

dataset5 = ts(c(dataset4,pred4), start=c(2004,1), frequency=12)
pred5 = sarima.for(dataset5,24, 3, 0,4, plot = FALSE)$pred

pred_altern = sarima.for(ts1,24*5, 3, 0,4, plot=FALSE)$pred
dataset_altern = ts(c(ts1,pred_altern), start=c(2004,1), frequency=12)

#dodanie trendu i sezonowosci do predykcji
predict_trend = predict(trend_filter, 24*5, level=0.95)
predict_trend_vals = (predict_trend$upper+predict_trend$lower)/2
predict_season = predict(fitted.values(tslm(dane4 ~ season)), 24*5, level=0.95)
season = fitted.values(tslm(dane4 ~ season))

new_trend = ts(c(trend_filter,predict_trend_vals), start=c(2004,1), frequency=12) 
new_season = ts(c(predict_season$upper,season), start=c(2004,1), frequency=12) 

new_data1 = new_trend+dataset5 + new_season
plot(new_data1, main = "Predykcja wartości szeregu na 10 kolejnych lat", xlab = "Czas", ylab = "Wartość")
```

## Porównanie szeregów

```{r porownanie}
plot(time_series, main = 'Wygładzanie szeregu metodą średniej ruchomej', xlab = 'Czas', ylab = 'Wartość')
lines(ts_filter, col = 'red')
legend("topleft", legend=c("Szereg czasowy", "Wygładzony szereg czasowy"),  
       fill = c("black","red"), bty="n")


par(mfrow=c(1,2))
plot(time_series, ylim = c(0,100),main = 'Szereg czasowy', xlab = 'Czas', ylab = 'Wartość')
lines(trend_poly_vals, col ='darkred', lwd = 2)
lines(fitted.values(tslm(dane1 ~ season))+30, col ='red', lwd = 1)
legend("topleft", legend=c("Sezonowość", "Trend"),  
       fill = c("red", "darkred"), bty="n")

plot(ts_filter, ylim = c(0,100),main = "Wygładzony szereg czasowy", xlab = 'Czas', ylab = 'Wartość')
lines(trend_filter,col ='darkred', lwd = 2)
lines(fitted.values(tslm(dane4 ~ season))+30, col ='red', lwd = 1)
legend("topleft", legend=c("Sezonowość", "Trend"),  
       fill = c("red", "darkred"), bty="n")


par(mfrow=c(1,1))
plot(new_data, main = 'Prognozowanie wartości', xlab = 'Czas', ylab = 'Wartość')
lines(new_data1, col = 'red')
legend("topleft", legend=c("Szereg czasowy", "Wygładzony szereg czasowy"),  
       fill = c("black","red"), bty="n")
```

# Wnioski
